【裁判字號】    97,上,278
【裁判日期】    990831
【裁判案由】    分割共有物
【裁判全文】
臺灣高等法院臺中分院民事判決  97年度上字第278號
上  訴  人  甲○○
訴訟代理人  林俊雄律師
複  代理人  呂勝賢律師
被  上訴人  戊○○
被  上訴人  丙○○
被  上訴人  己○○
被  上訴人  乙○○
訴訟代理人  丙○○
被  上訴人  丁○
訴訟代理人  梁宵良律師
複  代理人  楊俊彥律師
上列當事人間請求分割共有物事件，上訴人對於民國97年6月24
日臺灣臺中地方法院96年度訴字第128號第一審判決提起上訴，
本院於99年8月17日言詞辯論終結，判決如下：
    主  文
原判決廢棄。
上訴人甲○○與被上訴人丁○、丙○○、己○○共有坐落台中縣
大安鄉○○段第38地號、地目田、面積477.57平方公尺；同地段
第39地號、地目田、面積 355.3平方公尺及同地段第40地號、地
目田、面積274.92平方公尺之土地，應予合併分割為如附圖所示
：編號A部分，面積 820.46平方公尺，分歸被上訴人丁○取得；
編號A1部分、面積287.33平方公尺，分歸上訴人甲○○、被上訴
人己○○、丙○○取得，並按如原判決附表一所示各3分之1保持
共有；上訴人甲○○與被上訴人丁○、丙○○、己○○、乙○○
共有坐落台中縣大安鄉○○段第45地號、地目田、面積402.93平
方公尺；同地段第46地號、地目田、面積444.48平方公尺；同地
段第47地號、地目田、面積443.72平方公尺；同地段第65地號、
地目田、面積 1069.58平方公尺；同地段第66地號、地目田、面
積 560.48平方公尺及同地段第67地號、地目田、面積1099.27平
方公尺；同地段第87地號、地目田、面積 1287.55平方公尺；同
地段第88地號、地目田、面積358.65平方公尺土地，應予合併分
割為如附圖所示：編號B部分、面積1165.77平方公尺分歸被上訴
人丁○取得；編號B1部分、面積125.36平方公尺，分歸上訴人甲
○○、被上訴人己○○、丙○○、乙○○取得，並按如原判決附
表一所示上訴人甲○○、被上訴人己○○、丙○○各 16分之5，
被上訴人乙○○16分之1保持共有；編號C部分、面積 2604.36平
方公尺分歸被上訴人丁○取得，編號C1部分、面積124.97平方公
尺，分歸上訴人甲○○、被上訴人己○○、丙○○、乙○○取得
，並按如原判決附表一所示上訴人甲○○、被上訴人己○○、丙
○○各16分之5，被上訴人乙○○ 16分之1保持共有；編號D部分
、面積 1219.43平方公尺分歸上訴人甲○○、被上訴人己○○、
丙○○、乙○○取得，並按如原判決附表一所示上訴人甲○○、
被上訴人己○○、丙○○各16分之5，被上訴人乙○○16分之1保
持共有；編號D1部分、面積324.16平方公尺，編號D2部分、面積
102.61平方公尺分歸被上訴人戊○○取得。
第一、二審訴訟費用由兩造按如原判決附表 2-3所示之比例負擔
。
    事實及理由
一、上訴人主張：坐落台中縣大安鄉○○段38、39及40地號土地
    ，係伊與被上訴人丁○、丙○○、己○○共有；同地段45、
    46、47、65、66及67地號土地，係伊與被上訴人丁○、丙○
    ○、己○○、乙○○共有；同地段87、88地號土地，係伊與
    被上訴人丁○、丙○○、己○○、乙○○、戊○○共有，兩
    造間就系爭土地之應有部分如原判決附表一所示。而共有人
    間並未訂立不分割之特約，又無因物之使用目的不能分割之
    情形，業據上訴人提出土地登記謄本為證，並為被上訴人所
    不爭執，堪認上訴人此部分之主張為真實。
二、按各共有人得隨時請求分割共有物，但因物之使用目的不能
    分割或契約訂有不分割之期限者，不在此限，民法第 823條
    第 1項定有明文。經查兩造既無不可分割之約定，又無因物
    之使用目的不能分割之情形，是上訴人訴請就系爭土地裁判
    分割，於法自無不合。
三、按共有物之分割，依共有人協議之方法行之。分割之方法不
    能協議決定，或於協議決定後因消滅時效完成經共有人拒絕
    履行者，法院得因任何共有人之請求，命為下列之分配：(一)
    以原物分配於各共有人。但各共有人均受原物之分配顯有困
    難者，得將原物分配於部分共有人。(二)原物分配顯有困難時
    ，得變賣共有物，以價金分配於各共有人；或以原物之一部
    分分配於各共有人，他部分變賣，以價金分配於各共有人。
    以原物為分配時，如共有人中有未受分配，或不能按其應有
    部分受分配者，得以金錢補償之。以原物為分配時，因共有
    人之利益或其他必要情形，得就共有物之一部分仍維持共有
    。共有人相同之數不動產，除法令另有規定外，共有人得請
    求合併分割。共有人部分相同之相鄰數不動產，各該不動產
    均具應有部分之共有人，經各不動產應有部分過半數共有人
    之同意，得適用前項規定，請求合併分割。但法院認合併分
    割為不適當者，仍分別分割之。變賣共有物時，除買受人為
    共有人外，共有人有依相同條件優先承買之權，有二人以上
    願優先承買者，以抽籤定之，民法第 824條定有明文。兩造
    就系爭東安段第38、39、40地號土地；及45、46、65、66、
    67、87、88地號土地均同意合併分割，上訴人甲○○、被上
    訴人己○○、丙○○就分得A1部分；上訴人甲○○、被上訴
    人己○○、丙○○、乙○○就分得之 B1、C1、D部分願保持
    共有。上訴人及被上訴人丙○○、己○○、乙○○、丁○均
    同意以附圖所示之分割方法分割，被上訴人戊○○亦稱同意
    依原判決所分得之位置分割，而附圖所示分割方法，被上訴
    人戊○○所分得之位置與原判決相同，是以，附圖所示分割
    方法均符合兩造之意願。且依此方法分割，並無袋地及無法
    單獨建築之情形，本院認為可採，爰採為分割方案。至於原
    判決所採分割方案，既違兩造意願，並造成己○○取得之A4
    部分及丙○○取得之A5部分需通行甲○○所分得之A6部分土
    地；而乙○○所分得之C2部分土地深度不足12公尺，不符合
    台中縣畸零地使用自治條例第 3條之規定，而無法建築使用
    ，有台中縣大甲地政事務所函附卷可稽，（本院卷第47頁）
    原判決既有上述不當之處，上訴人上訴即有理由，應由本院
    予以廢棄改判如主文第2項所示。
四、按因共有物分割事件涉訟，由敗訴當事人負擔訴訟費用顯失
    公平者，法院得酌量情形，命勝訴之當事人負擔其一部，民
    事訴訟法第 80條之1定有規定。本件為共有物分割事件，在
    性質上並無訟爭性，縱令兩造互易其地位，裁判結果仍無不
    同，故由被上訴人負擔全部費用，顯有失公平，是本院酌量
    兩造之情形，認訴訟費用宜由各當事人依其分得土地公告總
    現值之比例分擔，是兩造各應分擔訴訟費用之金額亦如原判
    決附表2-3所示。
五、據上論結：本件上訴為有理由，依民事訴訟法第450條、第
    463條、第80條之1，判決如主文。
中    華    民    國    99    年    8     月    31    日
                民事第三庭    審判長法  官  陳照德
                                    法  官  朱  樑
                                    法  官  曾謀貴
以上正本係照原本作成。
如對本判決上訴，須於收受判決送達後20日內向本院提出上訴書
狀，其未表明上訴理由者，應於提出上訴後20日內向本院提出上
訴理由書（須按他造人數附具繕本）。
上訴時應提出委任律師為訴訟代理人之委任狀。具有民事訴訟法
第466條之1第1項但書或第2項之情形為訴訟代理人者，另應附具
律師及格證書及釋明委任人與受任人有該條項所定關係之釋明文
書影本。如委任律師提起上訴者，應一併繳納上訴審裁判費。
                                    書記官  王麗珍
中    華    民    國    99    年    8     月    31    日
                                                      Ｖ

司法院資訊處製作；財團法人民間司法改革基金會備份。
